【裁判字號】    92,訴,13
【裁判日期】    921021
【裁判案由】    殺人未遂
【裁判全文】
臺灣澎湖地方法院刑事判決                            九十二年度訴字第一三號
    公  訴  人  臺灣澎湖地方法院檢察署檢察官
    被      告  己○○
    選任辯護人  馬陳棠律師
右列被告因殺人未遂案件，經檢察官提起公訴（九十二年度偵字第八三號），本院判
決如左：
    主  文
己○○殺人未遂，處有期徒刑陸年，扣案魚槍壹支（含金屬箭壹支）沒收。
    事  實
一、己○○與黃季雲曾為同居男女朋友關係，且生育一女，因該女之養育問題，黃季
    雲其後交往之男友丁○○，自民國九十二年二月十一日凌晨二時一分起，多次與
    己○○電話聯繫，二人並相約於次日凌晨在澎湖縣馬公市東文里一七九之七號「
    水里檳榔攤」談判。至九十二年二月十二日凌晨一時二十一分許，丁○○、丁○○之弟丙○○、丁○○友人甲○○等三人，即自前開檳榔攤對面分持二支鐵管先
    後穿越馬路而來，己○○見狀，亦取出事先放置檳榔攤內領有執照之魚槍一支，
    在明知魚槍發射之金屬箭足以致人於死之情況下，仍基於殺害丁○○亦不違背其
    本意之不確定殺人故意，於丁○○尚距二、三公尺處時，持該已經上膛之魚槍朝
    丁○○咽喉部位瞄準並扣動板機，魚槍發射之金屬箭隨即深入丁○○頸部正中央
    ，丁○○因而受傷倒地，經送往國軍澎湖醫院以直昇機後送長庚紀念醫院高雄分
    院緊急手術治療，現已出院。己○○在魚槍發射後，隨即囑請水里檳榔攤負責人
    乙○○轉知丙○○代為報警，並於警方到場時，向警方主動申報並接受裁判，所
    使用之魚槍一支及現場遺留鐵管二支，均經警扣押。
二、案經丁○○訴由澎湖縣警察局馬公分局報請臺灣澎湖地方法院檢察署檢察官偵查
    起訴。
    理  由
一、訊據被告丁○○矢口否認有殺人未遂犯行，辯稱：事發當時，其基於防衛自己之
    目的才使用魚槍，且未以魚槍瞄準被害人丁○○，亦未扣動板機，魚槍是阻擋被
    害人揮打之鐵管時，因相互碰撞而走火發射，故其並無殺人犯意云云。惟查：
（一）被告因與案外人黃季雲所生女兒之養育問題，經被害人屢次聯絡後，於前述時
      間、地點相約談判時，被告在被害人、被害人之弟丙○○、被害人朋友甲○○
      分持鐵管二支先後而來之情形下，所持魚槍當場發射金屬箭，且金屬箭深入被
      害人頸部正中央，被害人因而受傷送往國軍澎湖醫院後送長庚紀念醫院高雄分
      院緊急手術治療，現已出院，案發現場則遺留魚槍一支及鐵管二支經警查扣等
      事實，業據被告自承無誤（本院卷第二五頁以下），且經被害人指述明確（本
      院卷第二八頁），並經在場證人丙○○、甲○○、乙○○、庚○○證述屬實（
      本院卷第一二五頁以下），且有照片、扣押筆錄、診斷證明書（警卷第二二頁
      以下）、國軍澎湖醫院病例資料及Ｘ光片（本院卷第三九頁以下）、被告及被
      害人通聯紀錄（本院卷第五四頁、六九頁以下）、長庚紀念醫院高雄分院九十
      二年四月十日（九二）長庚院高字第一Ｏ四四號函可憑（本院卷第一一七頁）
      ，復有魚槍一支（含金屬箭一支）與鐵管二支扣案可證，應認屬實。
（二）扣案魚槍為內政部發給自衛槍枝執照之市售魚槍，機械性能良好，發射之金屬
      箭具有殺傷力，足以致人於死之事實，業據被告自承在卷（偵查卷第七頁），
      並有自衛槍枝執照影本（警卷第三四頁）、內政部警政署刑事警察局九十二年
      四月二十一日刑鑑字第Ｚ000000000號槍彈鑑定書（本院卷第一Ｏ一
      頁）附卷可稽，參酌被害人受傷照片及Ｘ光片所示（警卷第二五頁），該魚槍
      發射之金屬箭深入人體數公分，並有倒勾，平日用途即為捕殺水產動物等情，
      亦可佐證扣案魚槍對人之生命構成危害。被告自承明知魚槍之上述危險性，仍
      持扣案魚槍，在被害人尚距二、三公尺並未有所接觸時，即向被害人脖子扣動
      板機射擊一節，業據被告於偵查中坦承在卷（警卷第二頁至第五頁、偵查卷第
      七頁），且扣案魚槍發射之金屬箭深入被害人頸部正中央之事實，亦有前開被
      害人受傷照片、Ｘ光片、長庚醫院高雄分院函可查。因金屬箭射擊之範圍極為
      狹窄，若被告並未瞄準被害人或被害人對魚槍有所碰觸，魚槍均將歪斜，不可
      能正中被害人頸部。故依據被告上述偵查中之自白及被害人受傷情形，已可認
      定被告以魚槍瞄準被害人頸部而扣動板機發射金屬箭之事實。而被告明知魚槍
      足以致人於死，仍瞄準被害人頸部要害發射魚槍，則被告自有容認被害人因此
      死亡之意思，是被告具備殺人之不確定故意，並著手於殺人行為之實施，已堪
      認定。
（三）被告於本院歷次訊問時雖改稱：其並未持魚槍瞄準被害人，魚槍是遭到被害人
      持鐵管碰撞而走火發射，且扣案魚槍常有走火情形云云。然而，被告上述辯解
      ，與前述被告於偵查時之供詞不符，被告偵查時所言又無不可信之情況，則被
      告辯解，應屬經過思慮所為卸責之詞，已難採信。且魚槍若常有走火現象，被
      告持之與人衝突，亦具備容認魚槍走火殺害他人之意思，故此項辯解仍無從阻
      卻被告殺人之不確定故意。又同前所述，扣案魚槍如於被告阻擋被害人鐵管之
      際走火，發射之金屬箭必然因撞擊而有所偏斜，不應正中被害人頸部。再者，
      扣案魚槍槍身長達一百二十一公分，係以橡皮彈力為發射動力，有前開槍彈鑑
      定書在卷可證，故該魚槍非有相當距離，無從射出金屬箭，則被告於偵查中自
      承距離被害人二、三公尺時發射魚槍等語（警卷第五頁、偵查卷第七頁），應
      屬真正，被告於本院訊問時聲稱與被害人所持長九十公分之鐵管碰撞時走火發
      射云云，殊非合理。況且，扣案魚槍經送內政部警政署刑事警察局鑑定結果，
      其金屬箭與魚槍板機卡榫間之運作功能正常且良好，且上膛後以各種力度打擊
      魚槍不同部位多次，金屬箭與板機卡榫間均未發現脫開（走火）之情形，有該
      局九十二年八月十九日刑鑑字第Ｚ000000000號函可憑（本院卷第一
      五二頁）。因而，被告前開辯解，顯屬虛妄，不足採信。
（四）又按互毆行為，不能主張防衛權而成立正當防衛，最高法院三十年上字第一Ｏ
      四Ｏ著有判例。查被告於被害人到達案發現場穿越馬路時，隨即取出扣案魚槍
      並開保險上膛一節，業據被告自承在卷（警卷第五頁、偵卷第七頁、本院受理
      聲請羈押卷第八頁），足見被告業已備妥魚槍準備與被害人談判，早有以魚槍
      攻擊被害人之意思，參照前述最高法院判例，被告已無成立正當防衛之餘地。
      再者，按照魚槍發射後無法連續使用之之性質，被告發射魚槍後，即無法再持
      之防衛自己，更難認定被告發射魚槍時有防衛自己之意思。況且，被告若要防
      衛自己之安全，以魚槍威嚇被害人應屬最有效之方法，被告、被害人亦均陳稱
      被告以往已有持魚槍恫嚇被害人之經歷（本院卷第二五頁以下），且被告若為
      保護自己而發射魚槍，也無瞄準被害人頸部要害之必要，足見被告尚非基於防
      衛意思而使用魚槍。因此，被告所辯使用魚槍出於正當防衛云云，亦無可取。
（五）被告另聲請訊問證人即澎湖潛水協會會長戊○○，欲證明魚槍之構造及走火情
      形，由於待證事項無關戊○○親身見聞之事實，而涉及其對於魚槍之知識與意
  見，故本院改以鑑定人訊問之。鑑定人戊○○雖表示：魚槍遇到撞擊時有走火
      之可能等語（本院卷第三十頁）。然而，案發時被告所持魚槍根本未受撞擊，
      已如前述，且鑑定人僅是說明一般魚槍之通常構造及走火情形，並非就被告使
      用之扣案魚槍特別有所敘述，扣案魚槍具體之狀況並不易走火，則經內政部警
      政署刑事警察局函覆本院如前，故鑑定人戊○○上開陳述，自不能作為有利被
      告之證明。此外，在場證人庚○○雖證稱：被告遭到被害人、丙○○、甲○○
      等三人共同以鐵管毆打後，才進入檳榔攤取出魚槍阻擋鐵管云云（本院卷第一
      二七頁）。但證人庚○○此項證詞，核與前述被告於偵查中所言不符，且如前
      所述，扣案魚槍須有相當距離始能發射，不可能在近距離肢體衝突當中發射，
      益見證人庚○○所述不可採，況被告若徒手遭三人以鐵管圍毆，絕無餘裕進屋
      取得魚槍再將魚槍沉重之橡皮上膛之可能，參酌證人庚○○與被告相識，其證
      詞難免偏袒被告，故證人庚○○之證詞與事實顯有不符，亦不能為有利被告之
      認定。
（六）綜上所述，被告所辯無非推諉卸責之詞，不足採信，本件事證明確，被告犯行
      足堪認定，應予依法論科。
二、核被告基於殺人犯意，著手於殺人行為之實施，惟被害人未因而發生死亡之結果
    ，則被告所為，係犯刑法第二百七十一條第一項、第二項之殺人未遂罪，並應依
    刑法第二十六條前段之規定，按既遂犯之刑度減輕其刑。又被告於偵查機關發覺
    犯罪前，即囑請在場之證人乙○○轉知丙○○向警方報案，並於警員到場時主動
    申告並接受裁判，業據證人乙○○、丙○○證述在卷（本院卷第一二六頁、一二
    九頁），且有澎湖縣警察局馬公分局九十二年三月二十八日馬警分三字第Ｚ○○○○○○○○○號函在卷可憑（本院卷第六五頁），應依刑法第六十二條前段自
    首之規定減輕其刑，並遞減之。爰審酌被告並無前科，素行良好，有卷內台灣高
    等法院被告全國前案紀錄表可查，而案發前一日凌晨二時許起，被害人即多次與
    被告聯絡，顯然對被告構成騷擾，有前開行動電話通聯紀錄可證，案發當時，被
    害人與隨行之丙○○、甲○○有攜帶扣案鐵管二支之事實，亦如前述，足見被告
    案發以前受到相當威脅，衝突之發生非僅肇因於被告一方，但被告竟瞄準被害人
    咽喉要害扣動魚槍板機，金屬箭直接射入被害人頸部正中央，顯然蔑視被害人生
    命安全，使被害人距離死亡僅一線之隔，被告犯罪後雖一度協助救護被害人，但
    日後又飾詞狡辯，迄今未能與被害人達成和解，犯罪後態度欠佳，因而綜合前述
    情形及被告犯罪之動機、目的、品性、生活狀況、智識程度等一切情狀，量處如
    主文所示之刑。扣案魚槍一支（含金屬箭一支），為被告所有犯罪所用之物，業
    據被告供明在卷，應依法宣告沒收。魚槍射入被害人頸部之金屬箭箭頭，應於長
    庚紀念醫院高雄分院手術治療被害人時將之丟棄，又無證據證明現仍存在，且沒
    收毫無實益，不另宣告沒收。
據上論斷，應依刑事訴訟法第二百九十九條第一項前段，刑法第二百七十一條第一項
、第二項、第二十六條前段、第六十二條前段、第三十八條第一項第二款，判決如主
文。
本案經檢察官王鑫健到庭執行職務。
中      華      民      國    九十二    年      十      月    二十一    日
                              臺 灣 澎 湖 地 方 法 院 刑 事 庭
                                    審判長法  官  周   祖   民
                                          法  官  陳   順   輝
                                          法  官  陳   介   安
右正本證明與原本無異。
如不服本判決，應於判決送達後十日內，向本院提出上訴狀（須附繕本）。
中      華      民      國    九十二    年      十      月    二十二    日
                                          書記官  劉   竹   苞
論罪法條：
刑法第二百七十一條第一項、第二項：
殺人者，處死刑、無期徒刑或十年以上有期徒刑。
前項之未遂犯罰之。


司法院資訊處製作；財團法人民間司法改革基金會備份。
